ACORDAO-COMPLETO-2417290

ACÓRDÃO 2115/2020 ATA 30/2020 - PLENÁRIO

VISTOS, relatados e discutidos embargos de declaração opostos contra o Acórdão 615/2020-TCU-Plenário.
ACORDAM os ministros do Tribunal de Contas da União, reunidos em sessão do Plenário, ante as razões expostas pela relatora, e com fundamento nos arts. 32 e 34 da Lei 8.443/1992, em:
9.1. conhecer dos embargos de declaração de Alexandre Perez Marques, Chan Sao Heng, Jonas de Jesus Ribeiro e Mário Augusto Ronconi e da ATP Engenharia e Empreendimentos Eireli e negar-lhes provimento; e
9.2. dar ciência desta deliberação aos embargantes, ao Ministério da Educação e à Universidade Federal Fluminense.

Embargos de declaração interpostos contra acórdão que, entre outras providências, deu provimento parcial de recursos de reconsideração interposto em face de deliberação que julgou irregulares as contas dos responsáveis, condenando-os ao pagamento de débito e de multa, em razão de superfaturamento nas obras do Instituto de Química.

Universidade Federal Fluminense - UFF.

3. Responsáveis/Embargantes: Alexandre Perez Marques (CPF XXX.956.807-XX), Chan Sao Heng (CPF XXX.745.067-XX), Jonas de Jesus Ribeiro (CPF XXX.796.727-XX), Mário Augusto Ronconi (CPF XXX.965.668-XX) e ATP Engenharia e Empreendimentos Eireli (CNPJ 07.148.367/0001-04)

13.1. Ministros presentes: José Mucio Monteiro (Presidente), Walton Alencar Rodrigues, Benjamin Zymler, Augusto Nardes, Aroldo Cedraz, Raimundo Carreiro, Ana Arraes (Relatora), Bruno Dantas e Vital do Rêgo.
13.2. Ministros-Substitutos presentes: Marcos Bemquerer Costa, André Luís de Carvalho e Weder de Oliveira.

ANA ARRAES

ministra Ana Arraes.

Trata-se de embargos de declaração opostos por Alexandre Perez Marques, Chan Sao Heng, Jonas de Jesus Ribeiro, Mário Augusto Ronconi (peças 209-210) e pela empresa ATP Engenharia e Empreendimentos Eireli (peça 221) contra o Acórdão 615/2020-TCU-Plenário, que conteve o seguinte teor (peça 206) :
"VISTOS, relatados e discutidos os recursos de reconsideração interpostos contra o Acórdão 1695/2018-TCU-Plenário, integrado pelo Acórdão 2097/2018-TCU-Plenário. 
ACORDAM os ministros do Tribunal de Contas da União, reunidos em sessão do Plenário, ante as razões expostas pela relatora, e com fundamento nos arts. 32 e 33 da Lei 8.443/1992, em: 
9.1. conhecer do recurso de reconsideração da Advocacia-Geral da União e negar-lhe provimento; 
9.2. conhecer dos recursos de reconsideração de Alexandre Perez Marques, Chan Sao Heng, Jonas de Jesus Ribeiro e Mário Augusto Ronconi e da empresa ATP Engenharia e Empreendimentos Eireli e dar-lhes provimento parcial a fim de: 
9.2.1. reduzir o débito indicado no subitem 9.3 do Acórdão 1695/2018-TCU-Plenário em R$ 64.780,73 (sessenta e quatro mil, setecentos e oitenta reais e setenta e três centavos) , de forma que tal débito passe a ser de R$ 640.123,82 (seiscentos e quarenta mil, cento e vinte e três reais e oitenta e dois centavos) ; 
9.2.2. diminuir as multas aplicadas a Chan Sao Heng e à empresa ATP Engenharia e Empreendimentos Eireli (subitem 9.4 do referido acórdão) para os montantes de R$ 5.000,00 (cinco mil reais) e R$ 98.000,00 (noventa e oito mil reais) , respectivamente. 
9.3. dar ciência desta deliberação aos recorrentes, ao Ministério da Educação e à Universidade Federal Fluminense."
2.	No primeiro recurso, os embargantes alegaram e requereram o seguinte:
" (...) 
Ab initio, impõe considerar, data venia, a omissão consistente na supressão do pleno direito de defesa diante do julgamento sem permitir à parte o exercício do direito recursal deferido. 
Veja-se que, como dito e demonstrado, o AR constante da peça 91, pg. 2, que supostamente dá ciência da decisão que deferiu a dilação de prazo, que sustenta a unidade técnica ter sido elemento de intimação, possui data anterior à referida decisão, sendo peça que se reporta à conversão do Relatório de Auditoria TC Processo 014.043/2012-2 na presente TCE Processo 015.224/2016-3. 
Acompanhar e diligenciar o processo, bem como o transcurso de tempo decorrido entre o pedido de dilação e julgamento não mitigam o que preconiza o art. 22 da Lei 8.443/1992, o art. 179, I e III, do Regimento Interno do TCU, e os arts. 3º e 4º, da Resolução TCU 170/2004. 
Destarte, a regra do sistema processual pátrio é da oportunização plena do corolário do contraditório, mormente, no seu parâmetro substancial em qualquer esfera e grau de jurisdição, com respaldo nos incisos LIV e LV do art. 5º, da Constituição Federal. 
O r. aresto que ora se pretende aclarar afasta a aplicação retroativa do verbete sumular TCU 259/2010. 
Note-se que referida Súmula data de 16/06/2010. A fiscalização levada a efeito junto a Universidade Federal Fluminense - UFF em 27/08/2012 e 06/09/2012 analisou o Contrato 25/2010 (Edital 10/2009/DAS e o Contrato 13/2010 (Edital 08/2009/DAS) . 
Urge destacar que no âmbito da Corte a matéria somente foi uniformizada com a prolação do r. Acórdão 1.977/2013, o qual destacou a diferenciação entre empreitada por preço global da empreitada por preço unitário, a identificação dos elementos que exigem a adoção de uma ou outra modalidade de execução, as exigências do projeto básico, e, por fim, os esclarecimentos sobre as formulações de termos aditivos na empreitada por preço global. As orientações adotadas pelo TCU e abaixo expostas já foram objeto de análise em âmbito doutrinário. 
A omissão, que ora pretende seja aclarada constitui alicerce da inaplicabilidade do verbete sumular TCU 259/2010, o qual, irrefutavelmente, foi aplicado de forma retroativa.
Diga-se que à época dos fatos, não obstante pese a existência de julgados deste E. Tribunal de Contas em sentido de dar taxatividade ao preceito insculpido no art. 40, X, da Lei n° 8.666/93, era corrente que sua aplicação deveria ser ponderada a cada caso concreto, conforme comprova o Manual de Orientação para Preenchimento da Planilha de Custo e Formação de Preços da Instrução Normativa - IN 02/08, do Ministério de Planejamento, Orçamento e Gestão - MPOG, citado na peça de fl. 32. 
Noutro giro, restou omisso o fato de que as ações judiciais de nos 0004357.31.2012.4.02.5102 e 0004337-40.2012.4.02.5102, com a consequente resposta do Poder Judiciário de forma favorável à Universidade Federal Fluminense - UFF demonstram que a administração pública jamais poderia prever que a vencedora do certame abandonaria a obra, beneficiando-se, mesmo que involuntariamente, de itens vantajosos econômica e financeiramente, em detrimento daqueles deficitários. 
Trata-se, em verdade, de argumentação imponderável, haja vista que o critério de aceitabilidade de preços unitário e global não é ferramenta apta a ensejar o cumprimento do cronograma. Para isso, a Lei n° 8.666/93, empresta o art. 86 e seguintes. 
Ademais, o Acórdão ora embargado reconhece que a LDO 2010 previu a possibilidade de utilização de custos unitários acima do limite fixado, ponderando, porém, que deveriam estar justificados em relatório técnico circunstanciado. 
Contudo, o art. 93, da Lei n° 10.524/02 - LDO 2003, predispunha que no regime de empreitada por preço global os custos unitários não poderiam ser superiores à 30% daqueles constantes no SINAPI, sendo que restou comprovada uma diferença a favor da União Federal no importe de R$ 18.836.090,05, correspondente a 19,10% sobre o total licitado. 
Jamais se apurou em sua totalidade valor superior aos preços globais estimados. 
Veja-se que Jonas de Jesus Ribeiro, não obstante os pontos enfrentados, inclusive, aqueles traçados pela Advocacia-Geral da União que interveio nos autos em defesa do preclaro advogado público, inafastável concluir pela omissão diante das diretivas da Orientação Normativa nº 05/2009 que, dentre os julgados do TCU citados como referência, faz expressa menção ao r. Acórdão 1684/2003-TCU-Plenário, que estabelece que ... a diferença entre critério de aceitabilidade e preço máximo é que se o licitante apresenta uma proposta com preço máximo um centavo além daquele indicado pela administração pública, essa proposta deve ser desclassificada. Quando se trabalha com critério de aceitabilidade, ao contrário, é comum os próprios editais dizerem, indicarem: eis o preço unitário, eis o preço padrão, e serão admitidas variações de até quinze por cento, de até vinte por cento, com base naquele preço unitário adotado não como preço máximo, mas de aceitabilidade. E, eventualmente, as próprias comissões de licitações podem admitir eventuais até extrapolações desses limites, desde que justificados. Isso que significa falar em critérios de aceitabilidade de preço unitário. 
Importante registrar que, conforme Enunciado n° 07, do Manual de Boas Práticas Consultivas da CGU/AGU, o Órgão Jurídico não deve emitir manifestações conclusivas sobre temas não jurídicos, tais como os técnicos, administrativos ou de conveniência ou oportunidade. Assim, o atuar que este d. Órgão de Contas exige, representa, na verdade, uma transgressão às normas da AGU. 
De se recordar que, seguindo a linha de entendimento do Excelso Pretor, é lícito concluir que é abusiva a responsabilização do parecerista à luz de uma alargada relação de causalidade entre seu parecer e o ato administrativo do qual tenha resultado dano ao erário. Salvo demonstração de culpa ou erro grosseiro, submetida às instâncias administrativo disciplinares ou jurisdicionais próprias, não cabe a responsabilização do advogado público pelo conteúdo de seu parecer de natureza meramente opinativa. 
Por fim, contrário aos elementos da unidade técnica e do i. parecer do Parquet de Contas, o v. Acórdão embargado deixou de apreciar elementos nevrálgicos que comprovam a concordância das alterações das fundações com vistas a formalização do Aditivo Contratual, consistente em parecer técnico de firma especializada contratada pela UFF. 
Ademais, a Embargante discordou do Aditivo de alteração da superestrutura de concreto moldado in loco para concreto pré-moldado, amparada, igualmente, em parecer técnico. 
Esclareceu, ademais, que o item 'administração local' integra toda a execução da obra, sendo certo que, nos meses de junho/2011 a fevereiro/2012, houve superaquecimento da mão de obra no Estado do Rio de Janeiro, justificando, pois, a orientação da Fiscal. 
Por fim, imperioso reconhecer que o processo judicial de n° 0004337-40.2012.4.02.5102, que tramitou perante a d. 3ª Vara Federal de Niterói, demandou o pagamento da taxa de administração no período de março a junho de 2012, reconhecendo, portanto, como legítimas, as administrações anteriores.
Por todo o aqui exposto, requer, venia concessa, sejam sanadas as omissões apontadas, acolhendo-se os presentes Embargos de Declaração na forma da fundamentação acima exposta para que sejam sanadas as omissões e obscuridades apontadas." (destaques do original) 
3.	Já nos embargos da empresa ATP, foi aduzido o que se segue:
" (...) 
OMISSÕES E CONTRADIÇÕES RELEVANTES
 (...) 
5. 	Ocorre que o Acórdão n° 615/2020 (peça 206) , d.m.v., incorreu em relevantes contradições, omitindo-se, ainda, sobre questões decisivas do caso, passíveis de integração por meio destes embargos de declaração - justificando-se, inclusive, a modificação de sua parte dispositiva, como se demonstrará.
INSTITUTO DE QUÍMICA - CONTRATO 25/2010
I. OMISSÃO E CONTRADIÇÃO: INEXISTÊNCIA DE JOGO DE CRONOGRAMA
6. 	De acordo com o v. acórdão embargado, 'apesar de a obra ter sido ajustada pelo regime de empreitada por preço global, configurou-se 'jogo de cronograma', que afasta a possibilidade de aplicação da tese de que os sobrepreços unitários não se traduzem em sobrepreço global, porquanto os preços unitários maiores do que os referenciais são relativos aos itens iniciais e, ainda, a obra não foi integralmente executada, em face da rescisão unilateral do contrato pela Administração por força da redução do ritmo da execução dos serviços pela contratada sem anuência da UFF' (fls. 2 da peça 207) . 
7. 	Inicialmente, o v. acórdão incorre em relevante contradição, pois, ao mesmo tempo que afirma que 'preços unitários maiores do que os referenciais são relativos aos itens iniciais' (fls. 2 da peça 207) , reconhece expressamente que inexistia 'previsão no edital de parâmetros de preços (art. 40, inciso X, da Lei 8.666/1993) [mas] isso não possibilitaria a ela [ATP] cobrar preços unitários excessivos, ainda mais nas circunstâncias do caso concreto' (fls. 2 da peça 207) . 
8. 	Ora, se o próprio acórdão reconhece que o edital de licitação do Contrato 25/10 não definiu critérios de aceitabilidade dos preços unitários a serem respeitados pelos licitantes, é impossível concluir agora, 10 anos após o certame, que alguns preços unitários oferecidos pela ATP eram excessivos. 
9. 	Ainda nesse ponto, o v. acórdão se omitiu sobre as 'circunstâncias do caso concreto' que supostamente tornariam os preços da ATP excessivos, impossibilitando a embargante, até mesmo, de exercer o indispensável contraditório sobre a referida alegação. 
10. 	O fato objetivo é que a inexistência de preços referenciais no edital impossibilita a indispensável comparação com os preços apresentados pela ATP, inviabilizando, d.m.v, a conclusão alcançada pelo v. acórdão embargado. 
II. CONTRADIÇÃO: RESPONSABILIDADE DO GESTOR INDEVIDAMENTE IMPUTADA À LICITANTE
11. 	Ainda quanto à ausência da previsão do critério de aceitabilidade do preço unitário no edital, o v. acórdão embargado afirma 'apesar de a falha referente à ausência de previsão no edital de parâmetros de preços (art. 40, inciso X, da Lei 8.666/1993) não poder ser realmente atribuída à empresa contratada  (como realmente não foi) , isso não possibilitaria a ela cobrar preços unitários excessivos, ainda mais nas circunstâncias do caso concreto' (fls. 2 da peça 207 - grifou-se) . 
12. 	Nesse ponto, o v. acórdão incorre em nova contradição, pois, na prática, condena a ATP por eventual lapso do gestor público, que jamais poderia ser imputado à licitante, como reconhece o próprio decisum. Afinal, a empresa não detinha qualquer ingerência sobre sua elaboração e apenas agiu no estrito cumprimento do ato administrativo, dotado de legalidade e legitimidade, ao qual estava vinculada. 
13. 	Reitere-se: a ATP observou rigorosamente o edital, apresentando uma proposta plenamente aderente às suas disposições. Se o gestor público, a quem competia a confecção do instrumento convocatório, se absteve de definir o critério de aceitabilidade dos preços unitários, não cabia à licitante respeitar qualquer previsão neste sentido - pois inexistente! 
14. 	Assim, não pode a contratada responder por eventual lapso do gestor público que deixou de observar as diretrizes legais e a jurisprudência dessa Corte ao elaborar o edital. Contudo, esta é justamente a consequência do entendimento firmado no v. acórdão embargado, ao manter a condenação e a aplicação da multa à ATP. 
15. 	Por isso, deve ser sanada a contradição acima apontada, para que o e. TCU reconheça que a condenação da embargada realmente significa sua responsabilização pelas desconformidades do edital - o que, obviamente, não é aceitável, impondo-se assim a imediata reforma do decisum.
III. OMISSÃO: RESCISÃO ILÍCITA PELA ADMINISTRAÇÃO PÚBLICA
16. 	Ainda de acordo com o v. acórdão embargado, o alegado jogo de cronograma restaria configurado porque a ATP teria alocado itens com sobrepreço nas fases iniciais da empreitada e, então, reduzido o ritmo da obra levando à sua rescisão pela UFF. 
17. 	Nesse particular, o decisum incorre em grave omissão, pois desconsidera que (i) a morosidade no andamento das obras era atribuível ao inadimplemento financeiro da administração pública; e (ii) os prazos de conclusão e entrega da obra deveriam ser postergados para contemplar o retardamento no ritmo de execução por culpa da UFF, nos termos do art. 79, § 5º, c/c art. 59, §1º, III, ambos da Lei nº 8.666/93. 
18. 	Não se pode ignorar que a empresa tinha a prerrogativa legal de rescindir o contrato licitamente, baseada no art. 78, XV, da Lei nº 8.666/93, diante do inadimplemento da administração pública no pagamento das verbas contratuais devidas à ATP durante a execução das obras. 
19. 	Ocorre que o abandono completo das obras implicaria em graves riscos para a segurança dos transeuntes da área e para a higidez dos edifícios em construção, razão pela qual a empreiteira, imbuída de boa-fé, decidiu financiar a manutenção do canteiro com seus próprios recursos, em vez de paralisar as obras. A redução do ritmo das obras, entanto, foi consequência natural dessa circunstância. 
20. 	Ora, se a ATP realmente pretendesse apenas se beneficiar dos itens financeiramente mais vantajosos da obra para então abandoná-la, não faria qualquer sentido que ela deixasse de rescindir o contrato na primeira oportunidade que teve, optando por subsidiar a obra com seus próprios recursos durante o inadimplemento da administração pública. 
21. 	Apesar disso, a ATP foi surpreendida com uma rescisão ilícita do contrato pela própria Administração Pública, baseada em uma fundamentação defeituosa e lacônica, fundada numa suposta 'lentidão do seu cumprimento' (art. 78, III, Lei nº 8.666/93) - que jamais poderia ser imputada à ATP. 
22. 	Definitivamente, não há que se cogitar de qualquer jogo de cronograma. Tal fato, que passou despercebido pelo v. acórdão embargado, resultaria em uma conclusão diversa se tivesse sido considerado, justificando, assim, o provimento dos presentes embargos de declaração. 
INSTITUTO DE BIOLOGIA
OMISSÕES RELEVANTES
23. 	Em relação ao Contrato 13/2010, o v. acórdão embargado afirmou que 'os pagamentos adicionais de 'Administração Local' no período de junho/2011 a fevereiro/2012 não podem ser considerados como consequência natural da prorrogação do contrato, haja vista que não foi demonstrada a ocorrência de fato previsto no art. 57, §1º, inciso II, da Lei 8.666/1993 e que a mudança da metodologia de construção da superestrutura solicitada pela construtora (de concreto moldado in loco para pré-moldado) não poderia, por si só, ter motivado a extensão do prazo do ajuste' (fls. 3 da peça 207) . Como consequência, determinou a restituição dos valores pagos à ATP a título de taxa de administração. 
24. 	Nesse ponto, o decisum se omitiu quanto ao fato de que a fundamentação de ambos os aditivos é sim o art. 57, §1º, II da Lei nº 8.666/93, o qual trata de 'superveniência de fato excepcional ou imprevisível, estranho à vontade das partes, que altere fundamentalmente as condições de execução do contrato'. 
25. 	É importante relembrar que a prorrogação do prazo de vigência do CONTRATO, com os consectários legais e financeiros correlatos, foi necessária por força do inadimplemento da própria UFF, que permaneceu 11 meses sem quitar as parcelas devidas, apesar das inúmeras missivas encaminhadas pela contratada. Aliás, a UFF jamais imputou à ATP qualquer culpa pela dilação de prazo, não podendo essa e. Corte, d.m.v, entender de modo contrário à própria Administração. 
26. 	O decisum também ignora que, mesmo que não haja expressa previsão de pagamento de administração nos termos aditivos firmados, essa parcela é natural corolário da manutenção do contrato. Afinal, mantida a respectiva execução da obra, o contratado tem de prosseguir trabalhando, adstrito aos cronogramas aprovados pela Administração. Ou seja, a cada renovação do prazo contratual, cabia à ATP dedicar-se à respectiva conclusão, pelo que correta a remuneração pelas verbas de administração da obra no período em que permaneceu executando suas atividades. 
27. 	Com efeito, a própria dicção do art. 37, XXI, da Constituição Federal assegura que sejam 'mantidas as condições efetivas da proposta' (...) , do que se conclui que, ao longo da vigência do contrato - e, obviamente, de seus aditivos -, o particular fazia jus à percepção das parcelas constantes do acerto principal (dentre as quais a administração da obra) , no percentual fixado no edital. 
28. 	Sendo assim, servem os presentes embargos de declaração para que, sanada a omissão acima apontada, seja verificada a legalidade do pagamento das taxas de administração devidas nos meses de junho de 2011 a fevereiro de 2012 - período em que a ATP permaneceu no canteiro, executando fielmente a obra, na forma estabelecida nos Termos Aditivos ao Contrato 13/2010 -, afastando-se, portanto, a condenação da restituição a esse título. 
PEDIDO
29. 	Ante o exposto, ATP confia em que V. Exa. conhecerá e dará provimento aos presentes embargos de declaração, inclusive com a atribuição de efeitos modificativos, para, uma vez sanadas as omissões e contradições apontadas, dar provimento ao recurso de reconsideração (peça 151) , com a consequente reforma do Acórdão 1695/2018-TCU-Plenário (peça 127) ." (destaques do original) 
	É o relatório

Walter Carlos da Conceição (OAB/RJ 102.064) e outro representando Alexandre Perez Marques, Chan Sao Heng, Jonas de Jesus Ribeiro e Mário Augusto Ronconi; Leonardo Vieira Marins (OAB/RJ 168.281) e outros representando a ATP Engenharia e Empreendimentos Eireli; Vanessa Affonso Rocha (OAB/DF 39.069) e outro representando a Advocacia-Geral da União.

Não atuou.

EMBARGOS DE DECLARAÇÃO EM FACE DE DELIBERAÇÃO QUE, ENTRE OUTRAS PROVIDÊNCIAS, DEU PROVIMENTO PARCIAL A RECURSOS DE RECONSIDERAÇÃO COM O FIM DE REDUZIR PARTE DO DÉBITO E ALGUMAS MULTAS IMPUTADOS NO JULGAMENTO ANTE A IRREGULARIDADE DE CONTAS ESPECIAIS, DEVIDO A SUPERFATURAMENTO E PAGAMENTOS INDEVIDOS. INEXISTÊNCIA DOS VÍCIOS SUSCITADOS E DE NULIDADES. CONHECIMENTO. NEGATIVA DE PROVIMENTO.

TOMADA DE CONTAS ESPECIAL (TCE)

não atuou.

Considerando o atendimento dos requisitos de admissibilidade, cabe conhecer dos embargos de declaração de Alexandre Perez Marques, Chan Sao Heng, Jonas de Jesus Ribeiro, Mário Augusto Ronconi e da empresa ATP Engenharia e Empreendimentos Eireli contra o Acórdão 615/2020-TCU-Plenário, que, quanto a esses responsáveis, deliberou pelo provimento parcial dos recursos de reconsideração interpostos em face do Acórdão 1.695/2018, integrado pelo Acórdão 2097/2018-TCU-Plenário e da relatoria do ministro Vital do Rêgo, para reduzir parte do débito e diminuir as multas imputadas a Chan Sao Heng e à referida empresa.
2.	Lembre-se de que, por meio da deliberação original, este Tribunal, em essência, julgou irregulares as contas de Alexandre Perez Marques, Chan Sao Heng, Mário Augusto Ronconi e da empresa ATP Engenharia e Empreendimentos, com condenação em débito solidário (de acordo com a participação de cada um nos danos apurados) e aplicação de multas individuais proporcionais ao débito (art. 57 da Lei 8.443/1992) , além de ter imputado a Jonas de Jesus Ribeiro multa por infração a norma (art. 58, inciso II, da mesma lei) , em decorrência das seguintes constatações:
		a) superfaturamento na execução de contrato relativo às obras do Instituto de Química, pela materialização do chamado "jogo de cronograma" na execução de serviços iniciais contratados por valores acima dos referenciais de preço (responsáveis: Alexandre Perez Marques, Mário Augusto Ronconi e a empresa contratada) ; e 
		b) pagamentos adicionais a título de "Administração Local" do contrato atinente às obras do Instituto de Biologia, uma vez que a extensão do prazo contratual pelos meses de junho/2011 a fevereiro/2012, por alterações do projeto de superestrutura, foi considerada indevida (responsáveis: Chan Sao Heng e a empresa contratada) .
3.		Nesta oportunidade, os gestores e o parecerista jurídico alegaram genericamente a existência de omissões na deliberação embargada, abordando os pontos a seguir resumidos: 
a) a supressão do pleno direito de defesa porque o aviso de recebimento referente à citação seria anterior à decisão de mérito e haveria ofensa às disposições do art. 22 da Lei 8.443/1992, do art. 179, incisos I e III, do Regimento Interno do TCU e dos arts. 3º e 4º da Resolução TCU 170/2004;
b) a aplicação retroativa da Súmula TCU 259/2010;
c) a demonstração, mediante a resposta do Poder Judiciário favorável à UFF, nas ações judiciais 0004357.31.2012.4.02.5102 e 0004337-40.2012.4.02.5102, de que não se poderia prever que a vencedora do certame abandonaria a obra, beneficiando-se, mesmo que involuntariamente, de itens vantajosos econômica e financeiramente, em detrimento daqueles deficitários;
d) a ausência de valores superiores aos preços globais estimados;
e) a não consideração das diretivas da Orientação Normativa - AGU 05/2009;
f) a transgressão ao Enunciado 07 do Manual de Boas Práticas Consultivas da CGU/AGU na responsabilização de parecerista jurídico, que não poderia ser punido, diante do caráter meramente opinativo do parecer;
g) a ausência de apreciação de elementos que comprovariam ter a concordância das alterações das fundações para fins de formalização de aditivo contratual, bem como a discordância da modificação da superestrutura de concreto moldado in loco para concreto pré-moldado, se baseado em parecer técnico de firma especializada contratada pela UFF; 
h) a existência de justificativa para a orientação dada pelo fiscal das obras, pois o item "Administração Local" integraria toda a execução, e, nos meses de junho/2011 a fevereiro/2012, teria havido superaquecimento da mão de obra no estado do Rio de Janeiro; e
i) o reconhecimento da legitimidade do pagamento do item "Administração Local" em todo o período, a partir do pronunciamento judicial no processo 0004337-40.2012.4.02.5102, que demandaria o pagamento daquele item nos meses de março a junho de 2012.
4.		A empresa contratada, por sua vez, suscitou os seguintes vícios na deliberação:
		a) quanto ao Contrato 25/2010 (Instituto de Química) : 
		a.1) contradição ao reconhecer que o edital de licitação não definiu critérios de aceitabilidade dos preços unitários a serem respeitados pelos licitantes e concluir, dez anos após o certame, que alguns preços unitários oferecidos pela contratada eram excessivos;
	 a.2) nova contradição na condenação da contratada por eventual lapso do gestor público na não definição de critério de aceitabilidade do preço unitário, falha esta que não poderia ser imputada à licitante, como reconheceu o decisum, uma vez que a ela não caberia respeitar previsão inexistente;
	a.3) omissão sobre as "circunstâncias do caso concreto", que, supostamente, tornariam os preços excessivos, impossibilitando a embargante de exercer o indispensável contraditório; e
	a.4) omissão ao desconsiderar que i) a morosidade no andamento das obras seria atribuível ao inadimplemento financeiro da Administração Pública; ii) os prazos de conclusão e entrega deveriam ser postergados para contemplar o retardamento no ritmo de execução por culpa da UFF; e iii) não haveria jogo de cronograma, porquanto, se a contratada realmente pretendesse apenas se beneficiar dos itens financeiramente mais vantajosos para então abandonar a obra, não faria sentido que ela deixasse de rescindir o contrato na primeira oportunidade, optando por subsidiar a execução com recursos próprios durante o inadimplemento da Administração Pública.
	b) quanto ao Contrato 13/2010 (Instituto de Biologia) :
	b.1) omissão relativamente ao fato de que a fundamentação de ambos os aditivos seria, efetivamente, o art. 57, §1º, inciso II, da Lei 8.666/1993, reforçando-se que a prorrogação da vigência do ajuste seria necessária por força do inadimplemento da própria UFF, a qual teria permanecido 11 meses sem quitar as parcelas devidas, e, como a própria universidade jamais teria imputado à empresa qualquer culpa pela dilação de prazo, não poderia este Tribunal entender de modo contrário;
	b.2) desconsideração de que, mesmo sem previsão expressa de pagamento de administração nos termos aditivos firmados, a parcela seria natural corolário da manutenção do contrato.
5.	Apesar da extensão dos recursos, o que se percebe é a nítida intenção dos embargantes em rediscutir pontos tratados nas deliberações proferidas no processo, com alegações que, mais uma vez, repetem argumentos oferecidos em fases anteriores. Essa situação não é admitida na via dos embargos de declaração, conforme reiterada jurisprudência deste Tribunal.
6.	A leitura do voto condutor do Acórdão 615/2020-TCU-Plenário deixa isso evidente, mas é preciso destacar que os fundamentos da decisão também englobam a análise da Secretaria de Recursos - Serur no que não foi objeto de divergência no voto, segundo os seus itens 12 e 34.
7.	Dessa forma, a fim de demonstrar a ausência de ofensa aos princípios do contraditório e da ampla defesa (item 3, alínea "a", desta peça) , reproduzem-se os seguintes trechos do voto:
"6.	De fato, verifica-se, preliminarmente, que não procede a alegação a respeito de nulidade na deliberação por ausência de notificação das partes/publicação sobre o deferimento do pedido de prorrogação do prazo para apresentação de defesa pelos agentes públicos.
7.	Conforme o voto condutor do Acórdão 2097/2018-TCU-Plenário: i) a norma específica que regula o processo de controle externo prevê que a prorrogação, quando cabível, se conta a partir do término do prazo inicialmente concedido e independe de notificação da parte (art. 183, parágrafo único, do Regimento Interno) ; ii) é facultado às partes, a qualquer momento, o acesso ao processo eletrônico; e iii) mesmo tendo decorrido prazo superior a um ano entre as citações e o pronunciamento conclusivo da unidade técnica sem manifestação dos responsáveis, as razões de justificativas formuladas no âmbito da auditoria em que se apuraram os fatos e as razões recursais contra o Acórdão 2257/2015-TCU-Plenário (igualmente da relatoria do ministro Vital do Rêgo) foram consideradas como elementos de defesa (art. 279, parágrafo único, do Regimento Interno) , em face do efeito limitado da revelia nos processos deste Tribunal. 
8.	Ademais, ressalte-se que a jurisprudência do TCU é no sentido de que compete ao interessado o ônus de acompanhar o desfecho dos pedidos de prorrogação de prazo (Acórdão 2531/2016-TCU-Primeira Câmara e 9.537/2018 - 2ª Câmara, da relatoria dos ministros Benjamin Zymler e Aroldo Cedraz, respectivamente, por exemplo) ."
8.	Os arts. 22 da Lei 8.443/1992, 179, incisos I e III, do Regimento Interno do TCU e 3º e 4º da Resolução TCU 170/2004 versam sobre a forma das comunicações do TCU; porém, dispositivo específico (art. 183, parágrafo único, do Regimento Interno) dispensa a notificação da parte sobre deferimento de prorrogação de prazo.
9.	Quanto ao mérito do julgamento (itens 3, alíneas "b", "c", "d" e "h", e 4, alíneas "a.1" a "a.4") , a simples visualização dos itens indicados pela Serur como objeto de exame nos recursos de reconsideração (item 4 da instrução - peça 208, p. 5) comprova a tentativa de rediscussão de pontos das defesas/recursos anteriores.
10.	Os seguintes trechos do voto bem evidenciam a ausência das alegadas omissões ou contradições no decisum:
"10.	Com relação ao Contrato 25/2010 - Instituto de Química, destaca-se que foi devidamente demonstrado na instrução que:
	a) apesar de a obra ter sido ajustada pelo regime de empreitada por preço global, configurou-se 'jogo de cronograma', que afasta a possibilidade de aplicação da tese de que os sobrepreços unitários não se traduzem em sobrepreço global, porquanto os preços unitários maiores do que os referenciais são relativos aos itens iniciais e, ainda, a obra não foi integralmente executada, em face da rescisão unilateral do contrato pela Administração por força da redução do ritmo da execução dos serviços pela contratada sem anuência da UFF;
	(...) 
	d) apesar de a falha referente à ausência de previsão no edital de parâmetros de preços (art. 40, inciso X, da Lei 8.666/1993) não poder ser realmente atribuída à empresa contratada (como realmente não foi) , isso não possibilitaria a ela cobrar preços unitários excessivos, ainda mais nas circunstâncias do caso concreto;
	e) a diferença entre o valor global estimado e o contratado (19,10%) não favorece a União, porque a obra não foi finalizada pela contratada e os preços praticados na parcela executada foram superiores aos referenciais de mercado; 
	f) não houve aplicação retroativa das disposições da Súmula-TCU 259/2010, pois o entendimento nela expresso decorre de diversas deliberações anteriores à celebração do contrato, e o precedente contido no Acórdão 911/2015-TCU-Plenário (da relatoria do ministro Vital do Rêgo) não se amolda à situação em tela;
	g) embora a LDO 2010 previsse a possibilidade de utilização de custos unitários acima do limite fixado, de modo excepcional e devidamente justificado em relatório técnico circunstanciado (art. 112) , não foram apresentados elementos para provar a adequação dos preços questionados;
	(...) 
12.	Desse modo, e ao pontuar que os gestores condenados não podem se esquivar de suas responsabilidades pela própria natureza dos cargos que ocupavam, os quais lhes demandavam conhecimentos técnicos sobre a área de atuação, e que a empresa responde pelo débito precipuamente por ter sido a beneficiária dos pagamentos questionados (art. 16, § 2º, da Lei 8.443/1992) , acolhem-se os fundamentos da instrução para se concluir pelo não provimento dos recursos de reconsideração quanto ao superfaturamento verificado no Contrato 25/2010.
III.2
13.	Em relação ao Contrato 13/2010 - Instituto de Biologia, decerto, os pagamentos adicionais de 'Administração Local' no período de junho/2011 a fevereiro/2012 não podem ser considerados como consequência natural da prorrogação do contrato, haja vista que não foi demonstrada a ocorrência de fato previsto no art. 57, §1º, inciso II, da Lei 8.666/1993 e que a mudança da metodologia de construção da superestrutura solicitada pela construtora (de concreto moldado in loco para pré-moldado) não poderia, por si só, ter motivado a extensão do prazo do ajuste. 
14.	A conclusão do acórdão recorrido foi a de que tal prorrogação derivou efetivamente da insuficiência de mão de obra alocada pela empresa à execução dos serviços."
11.	No que toca ao item 12, alínea "d", do voto, os embargantes, como dito, invocaram a existência de omissão sobre as "circunstâncias do caso concreto", as quais, supostamente, tornariam os preços excessivos, o que representaria impossibilidade de exercício do contraditório (item 4, alínea "a.3") ; isso não procede. Na verdade, aquele item fazia referência à análise da Serur, que assim se manifestou:
"7.3. 	Inicialmente, tem-se que a alegação de vinculação ao instrumento convocatório é impertinente, na medida em que a irregularidade não decorreu de cumprimento a qualquer disposição do edital, mas precisamente do fato de no edital não constar disposição coibindo a apresentação de preços unitários excessivos. Tal omissão, ao contrário do alegado, não daria plena liberdade à contratada para apresentar preços unitários excessivos (ainda que o preço global fosse o mais vantajoso) , o que, aliado à inexecução parcial do contrato, ocasionou o sobrepreço verificado. Embora não competisse à recorrente a elaboração do edital, nem por isso estava autorizada a praticar 'jogo de cronograma', tal como verificado no caso vertente."
12.	As circunstâncias do caso concreto se relacionavam à constatação de "jogo de cronograma" pela inexecução parcial do contrato e cobrança de maiores preços na fase inicial da execução do ajuste.
13.	Sobre o Contrato 13/2010, os itens 13 e 14 do voto provam que as omissões a que alude o item 4, alíneas "b.1" e "b.2", não ocorreram. E não há que se falar na impossibilidade de este Tribunal ter entendimento contrário ao da UFF, porquanto a fiscalização exercida por esta Corte, no exercício das competências constitucionais, busca, justamente, avaliar a regularidade dos atos administrativos, alguns dos quais foram considerados irregulares neste processo.
14.	Neste ponto, vale observar: no voto acatado pelo TCU, houve discordância dos entendimentos da Serur e do Ministério Público junto ao TCU - MPTCU de que, se este Tribunal acolheu a decisão judicial proferida no processo 0004337-40.2012.4.02.5102 e, implicitamente, reconheceu como devido o pagamento do item "Administração Local" relativo ao período de março a junho/2012, seria incoerente não reconhecer o pagamento da verba para período anterior. 
15.	Efetivamente, a análise feita por diretor técnico da então Secretaria de Controle Externo no Estado do Rio de Janeiro à peça 124 foi acolhida como fundamento para o acórdão embargado. Os trechos a seguir reproduzidos mostram a inexistência do vício mencionado no item 3, alínea "i", deste voto:
"89.	Por fim, em relação à decisão judicial 0004337-40.2012.4.02.5102, que tramita na 3ª Vara da Justiça Federal de Niterói e que condenou a UFF ao pagamento da taxa de administração do contrato no período de março a junho de 2012, reitera-se que atuação do TCU não é obstaculizada pelo fato de tramitar no âmbito do poder judiciário ação penal ou civil, versando sobre assunto congênere, dado o princípio da independência das instâncias. O Tribunal de Contas da União possui jurisdição e competência próprias estabelecidas pela Constituição Federal e pela sua Lei Orgânica, Lei 8.443/92.
90.	Neste sentido, conclui-se que as alegações de defesa apresentadas pela Sra. Chan Sao Heng, fiscal do contrato, e pela empresa ATP Engenharia e Empreendimento EIRELI, não são capazes de elidir a irregularidade apontada, de pagamento indevido da rubrica 'Administração Local' entre julho de 2011 e fevereiro de 2012, das obras de construção do Instituto de Biologia, objeto do Contrato 13/2010, em desacordo com o art. 62 da Lei 4.320/64." (negritos feitos naquele voto) 
16.	De qualquer sorte, sequer procede a afirmação de que a ação judicial citada foi favorável à contratada, pois constou do voto que a sentença invocada pelos recorrentes foi reformada em segunda instância, excluindo-se a condenação da UFF ao pagamento das despesas com administração da obra no período de março a junho de 2012. Do sumário da deliberação judicial, destacam-se, mais uma vez, os seguintes trechos[footnoteRef:2], inclusive com o objetivo de evidenciar a culpa da contratada na dilação do prazo contratual: [2:  consulta efetuada, em 6/3/2020, no seguinte endereço eletrônico http://portal.trf2.jus.br/portal/consulta/resconsproc.asp] 
" (...) 
V - É mister ressaltar, neste aspecto, que o pagamento de valor não previsto na proposta vencedora do certame licitatório ofende os princípios que regem as licitações e os contratos administrativos, sobretudo os princípios da isonomia e da vinculação ao instrumento convocatório, que visam a resguardar o interesse público. Desta forma, à míngua de previsão legal ou contratual, afigura-se manifestamente incabível a pretensão de recebimento de taxa de administração, não devendo tal pagamento ser suportado pelo órgão público contratante. 
 (...) 
XII - Nesse passo, depreende-se da análise do acervo documental, que os atrasos na obra decorreram de condutas imputáveis à empresa contratada, não sendo os mesmos de responsabilidade da UFF, que aprovou o projeto executivo em prazo razoável, não havendo repactuação de aumento de prazo para a conclusão da obra ou do valor do contrato. 
 (...) 
XIV - Em que pese cause estranheza que a UFF assine um termo aditivo prorrogando o contrato e quatro dias depois proceda à rescisão unilateral do mesmo, não se vislumbra comportamento desleal e arbitrário por parte da Administração, visto que restou exaustivamente evidenciado que a conduta desidiosa da empresa contratada remonta do início da execução do objeto contratual, persistindo a baixa produtividade em todo o decorrer das obras, e que a mencionada rescisão fundou-se em Parecer da Procuradoria Federal proferido em 28/05/2012 - ou seja, após a assinatura do terceiro Termo Aditivo. 
 (...) 
XVIII - Assim, a sentença deve ser reformada para que os valores atrasados sejam calculados nos moldes do entendimento do STF quanto à atualização monetária; para excluir a condenação da UFF ao pagamento de taxa de administração, devendo ser compensados os valores indevidamente pagos; bem como quanto aos encargos processuais (custas e honorários periciais) , de modo que sejam suportados na proporção da sucumbência de cada uma das partes, arcando a Autora com 95% (noventa e cinco por cento) e a Ré com 5% (cinco por cento) . 
 (...) " 
17.	Especificamente quanto ao processo 0004357.31.2012.4.02.5102 (item 3, alínea "c") , registre-se que tratou apenas de ação cautelar antecipada de provas, segundo informações extraídas do site do Tribunal Regional Federal da 2ª Região[footnoteRef:3]. [3:  consulta, em 24/7/2020, no mesmo endereço eletrônico indicado na nota anterior ] 
18.	Em acréscimo, para descaracterizar as supostas omissões/contradições quanto às assertivas mencionadas nos itens 3, alínea "g", e 4, alíneas "b.1" e "b.2", faz-se remissão aos itens 20-33 do voto, transcrevendo-se os seguintes, que abordaram a responsabilidade da fiscal do contrato:
"31.	Quanto às alegações recursais que buscaram afastar a responsabilidade de Chan Sao Heng, em especial as de que atuou amparada em parecer técnico da empresa contratada para 'suporte às obras', que, no seu entendimento, deveria integrar a lide, e a de que não teria concordado com o aditivo de alteração da estrutura da obra (peça 174, p. 30/31) , foi registrado no voto condutor do acórdão recorrido que 'competia à engenheira fiscal verificar o ritmo lento de execução da obra e, dessa forma, corrigir o pagamento do item administração local'.
32.	Acrescente-se que a ausência da empresa contratada para auxiliar na fiscalização da obra na lide não tem o condão de eximir a recorrente de responsabilidade, porquanto a solidariedade passiva é instituto em benefício do credor, que tem o direito a exigir e receber de um ou de alguns dos devedores, parcial ou totalmente, a dívida comum (art. 275 do Código Civil) . Ademais, a responsabilização da fiscal da obra é patente neste ponto específico, porque manifestou concordância expressa com o pleito para o pagamento do item questionado, segundo o documento à peça 99, p. 409.
33.	No entanto, pelas razões expostas, o débito pode ser minorado, e a multa de Chan Sao Heng deve ser reduzida em maior proporção do que a da empresa, pois correspondeu originalmente a percentual maior do débito atualizado na data do acórdão recorrido (0,97%) do que o das multas dos demais gestores (0,53%) . Destarte, em respeito ao princípio da isonomia, a penalidade daquela recorrente deve passar de R$ 10.000,00 para R$ 5.000,00; por outro lado, a manutenção de um percentual maior para a multa da empresa (de cerca 2%) é justificada por ter sido ela a real beneficiária de ambos os pagamentos impugnados."
19.	Por fim, quanto às alegações que versam sobre a responsabilidade do parecerista jurídico (alíneas "e" e "f" do item 3 deste voto) , o assunto foi extensamente avaliado (itens 34-48 do voto) , inclusive porque a AGU também apresentou recurso de reconsideração, sendo pertinente transcrever apenas os trechos do voto que sintetizam o erro grosseiro na atuação do advogado público:
"36.	Neste feito, ficou assente que, à época do exame feito pelo procurador acerca da legalidade dos Editais 8, 9 e 10/2009/SDA (peças 88, 99 e 112 do TC Processo 014.043/2012-2) , além dos precedentes deste Tribunal, havia orientação normativa expedida pela AGU, de caráter obrigatório, a qual exigia o estabelecimento nos editais de obra ou serviço de engenharia de critérios de aceitabilidade dos preços unitários e global. 
37.	Entretanto, o parecerista se absteve de apontar as falhas nos instrumentos convocatórios analisados, sendo certo que os subitens 12.2, 12.2.1, 12.2.2. 12.2.3, 12.2.4, 12.2.5, 12.5, 12.5.1, 14.1, 14.2, 14.3, 14.3.1, 14.3.2, 14.3.4, 14.4, 14.5, 14.6, 14.6.1, 14.6.2, 14.7, 14.8, 14.9, 14.9.1, 14.9.2, 14.9.3 e 14.10 dos editais não trataram desses critérios e que a ausência deles contribuiu para dano ao erário, situação esta que atrai a competência deste Tribunal para avaliar os atos do procurador (art. 71, inciso II, da Constituição) . 
38.	Em que pese esse responsável tenha sido isentado de responsabilidade pela reparação do prejuízo, diante do reconhecimento de que não seria plausível exigir que detivesse conhecimentos de formação de custo de obras, não há elementos suficientes para infirmar o juízo sobre a existência de erro grosseiro que levou à aplicação de multa."
20.	Note-se que essas e outras alegações foram objeto dos anteriores embargos de declaração contra o acórdão original, já analisadas no voto do ministro Vital do Rêgo à peça 162, a confirmar que, decerto, equivalem a tentativa de rediscussão de mérito.
21.	Assim, diante da inexistência de omissões, contradições ou nulidades no Acórdão 615/2020-TCU-Plenário, conclui-se por negar provimento a ambos os embargos.
	Ante o exposto, VOTO por que este Colegiado aprove a minuta de acórdão que submeto à sua deliberação.
TCU, Sala das Sessões Ministro Luciano Brandão Alves de Souza, em 12 de agosto de 2020.
ANA ARRAES 
Relatora